【裁判字號】    91,簡,230
【裁判日期】    920630
【裁判案由】    綜合所得稅
【裁判全文】
臺北高等行政法院判決                              九十一年度簡字第二三０號
    原      告  甲○○
    被      告  財政部臺北市國稅局
    代  表  人  張盛和（局長）
右當事人間因綜合所得稅事件，原告不服財政部中華民國九十年十一月三十日台財訴
字第０九０００四七三五九號訴願決定，提起行政訴訟。本院判決如左：
    主      文
訴願決定及原處分均撤銷。
訴訟費用由被告負擔。
    事      實
一、事實概要：原告八十八年度綜合所得稅結算申報，原列報綜合所得總額為新台幣
    （下同）一、七七一、四三七元，財政部台灣省中區國稅局台中市分局（以下簡
    稱台中市分局）將其所有坐落台中市市○路五十八號房屋出租予星喬美容美髮材
    料行（以下簡稱星喬行），依查得資料及當地一般租金標準，核定租賃收入為八
    三、五七七元，被告乃合併核定原告八十八年度綜合所得總額為一、八五五、０
    一四元，淨額為九九六、二四七元，應補稅額一０、八六五元。原告不服，申經
    復查結果，獲准核減租賃所得六九、七八九元，變更核定綜合所得總額為一、七
    八五、二二五元，淨額為九二六、四五八元。原告仍不服，提起訴願，亦遭決定
    駁回，遂向本院提起行政訴訟。
二、兩造聲明：
  (一)原告聲明：請求判決撤銷訴願決定及原處分。
  (二)被告聲明：
    1.駁回原告之訴。
    2.訴訟費用由原告負擔。
三、兩造主張：
  (一)原告起訴意旨略謂：
    1.系爭房屋乃原告與其弟林育樹各持分二分之一，且自八十年五月二十四日起，
      由原告將持有部分無償借與其弟使用經營星喬行，並未收取租金，此由星喬行
      相關報稅資料即可清楚查知並無房租費用支出。被告稱原告未申報租賃所得，
      絕非事實，蓋無所得何來申報。
    2.系爭房屋所在地附近呈蕭條狀態，有意出租或出售者均已多年未能如願，依目
      前景氣狀況，一般小店戶應無支付房租能力，因此本件從主客觀條件判斷亦無
      出租可能。
  (二)被告答辯意旨略謂：
    1.按「第五類：租賃所得．．．四、將財產借與他人使用，除經查明確係無償且
      非供營業或執行業務者使用外，應參照當地一般租金情況，計算租賃收入，繳
      納所得稅。」、「本法第十四條第一項第五類第四款所稱他人，係指本人、配
      偶及直系親屬以外之個人或法人而言。」，分別為行為時所得稅法第十四條第
      一項第五類第四款及同法施行細則第十六條第二項所明定。
    2.原告八十八年度將其所有坐落台中市市○路五八號房屋出租予其弟經營星喬行
      ，未申報租賃所得。台中市分局依據八十八年度「非自住房屋使用及租賃情形
      核定表」及經核定之當地一般租金標準，調整計算其租賃所得為八三、五七七
      元，通報被告併入原告當年度綜合所得稅核課。
    3.原告提示房屋所有權狀及營利事業登記證等，主張系爭房屋係其與其弟林育樹
      各持分二分之一，無償借用其弟使用經營星喬行等情，經查系爭房屋供營業使
      用，依首揭規定，仍應設算租賃所得，惟經重新計算租賃所得為一三、七八八
      元，與原核定租賃所得八三、五七七元之差額六九、七八九元，被告復查決定
      予以核減，並無不合。綜上所述，本件原處分及訴願決定均無違誤，請求判決
      駁回原告之訴。
    理      由
一、按「個人之綜合所得總額，以其全年左列各類所得合併計算之：第一類營利所得
    ．．．．．第五類租賃所得及權利金所得：凡以財產出租之租金所得，財產出典
    典價經運用之所得或專利權、商標權、著作權、秘密方法及各種特許權利，供他
    人使用而取得之權利金所得：一、．．．．四、將財產借與他人使用，除經查明
    確係無償且非供營業或執行業務者使用外，應參照當地一般租金情況，計算租賃
    收入，繳納所得稅。」，行為時所得稅法第十四條第一項第五類第四款定有明文
    。又按「本法第十四條第一項第五類第四款所稱他人，係指本人、配偶及直系親
    屬以外之個人或法人而言。」，復為行為時所得稅法施行細則第十六條第二項所
    規定。
二、按所有人於法令限制之範圍內，得自由使用、收益、處分其所有物，並排除他人
    之干涉；又各共有人，按其應有部分，對於共有物之全部，有使用、收益之權，
    分別為民法第七百六十七條、第八百十八條所明定。本件原告八十八年度綜合所
    得稅結算申報，列報綜合所得總額為一、七七一、四三七元，被告初查以原告將
    其所有坐落台中市市○路五十八號房屋出租予其弟林育樹經營星喬行，而予以核
    課租賃所得等情，有原告八十八年度綜合所得稅結算申報書及核定通知書、各類
    所得扣繳暨免扣繳憑單等影本附於原處分卷可稽。原告對林育樹於該址經營星喬
    行一節固不否認，惟主張系爭房屋之所有權係其與林育樹各持分二分之一，而原
    告所有部分乃無償借與其弟使用經營星喬行，並未收取租金等語。經查系爭房屋
    所有權，原告與林育樹係各應有部分二分之一，有建物登記謄本一份在卷可稽，
    依前開法條規定，原告與林育樹本得就系爭建物之全部為使用收益，是林育樹於
    系爭房屋經營星喬行，仍屬其本於所有權作用之行使權利，毋庸置疑。又系爭房
    屋雖供營業使用，惟因林育樹係所有權人，本得基於所有權就該建物為全部之使
    用，尚無所謂需支付使用對價之情形，且徵諸首揭所得稅法第十四條第一項第五
    類第四款、所得稅法施行細則第十六條第二項規定，本件亦與租賃所得之構成要
    件不符，是被告逕以原告無償將系爭房屋借與其弟使用，即予以設算租賃所得，
    顯於法不合。況星喬行八十八年度營利事業所得稅結算申報，並未列報租賃支出
    ，有星喬行八十八年度營利事業所得稅結算申報書及核定通知書等影本附卷可佐
    ，是原告所稱並未收取租金，並無租賃收入等語，即屬可信。從而本件被告設算
    系爭租賃所得，併課原告當年度綜合所得總額及淨額暨補徵應納稅額，所為處分
    殊有違誤，訴願決定未察而予維持，亦有可議，原告起訴指摘，非無理由，其聲
    明求為撤銷原處分及訴願決定，即無不合，應予准許。另本件依卷內資料，事證
    已臻明確，爰不經言詞辯論為之，併此敘明。
據上論結，本件原告之訴為有理由，爰依行政訴訟法第二百三十六條、第一百九十五
條第一項前段、第九十八條第三項前段，判決如主文。
中      華      民      國    九十二    年      六      月     三十     日
                            臺 北 高 等 行 政 法 院  第 四 庭
                                                     法    官  林育如
右為正本係照原本作成。
本件以訴訟事件所涉及之法律見解具有原則性者為限，始得於本判決送達後二十日內
向本院提出上訴狀並表明上訴理由，如已於本判決宣示後送達前提起上訴者，應於判
決送達後二十日內補具上訴理由（均按他造人數附繕本），且經最高行政法院許可後
方得上訴。
中      華      民      國    九十二    年      七      月      三      日
                                                     書 記 官  林如冰


司法院資訊處製作；財團法人民間司法改革基金會備份。
